臺灣高等法院臺中分院刑事裁定
111年度毒抗字第837號
抗  告  人  
即  被  告  張正裕
上列抗告人因聲請強制戒治案件，不服臺灣臺中地方法院中華民
國111年8月15日裁定（111年度毒聲字第841號）提起抗告，本院
裁定如下：
    主  文
抗告駁回。
    理  由
一、本件抗告意旨略以：抗告人即被告甲○○（下稱抗告人）對「
    有無繼續施用毒品傾向評估標準紀錄表」（下稱評估表）中
    ，關於「其他犯罪相關紀錄」部分，抗告人所犯贓物罪經原
    審法院以106年度簡字第597號判處拘役20日，此罪依大法官
    解釋意旨應不可列入考量；又關於「首次毒品犯罪年齡」乙
    節，抗告人首次毒品犯罪年齡並非18歲以下，亦屬有誤；且
    抗告人於所內抽菸之行為，既經「所內行為表現」項下所計
    分，又經「合法物質濫用」一節勾選計分，無異有重複計分
    之嫌；而「臨床綜合評估」部分，因抗告人無精神科任何就
    診紀錄，亦無服用相關藥物，卻以「偏重」為計分；末關於
    「社會穩定度」項下「工作」一節，抗告人與其妻共同經營
    茶飲店，並非「兼職」之工作，顯然有誤。是上開違法、未
    查詳情計分共21分部分應予扣除，則扣除後之總分合計已低
    於60分，應將抗告人立即釋放等語。
二、按觀察、勒戒後，檢察官或少年法院（地方法院少年法庭）
    依據勒戒處所之陳報，認受觀察、勒戒人無繼續施用毒品傾
    向者，應即釋放，並為不起訴之處分或不付審理之裁定；認
    受觀察、勒戒人有繼續施用毒品傾向者，檢察官應聲請法院
    裁定或由少年法院（地方法院少年法庭）裁定令入戒治處所
    強制戒治，其期間為6個月以上，至無繼續強制戒治之必要
    為止，但最長不得逾1年，毒品危害防制條例第20條第2項定
    有明文。次按有無繼續施用毒品傾向之評估標準，並非完全
    以受勒戒人勒戒後之結果為準，勒戒前之各種情況，仍應作
    為評估之依據。依民國110年3月26日公布實施新修正之「有
    無繼續施用毒品傾向評估標準評分說明手冊」規定，係以前
    科紀錄與行為表現、臨床評估、社會穩定度三項合併計算分
    數，每一大項皆有靜態因子與動態因子。先以靜態因子分數
    評分，靜態因子分數總分在60分（含）以上為「有繼續施用
    毒品傾向」：60分以下，與動態因子分數相加，如果總分在
    60分（含）以上，為「有繼續施用毒品傾向」。是被告有無
    「繼續施用毒品傾向」，係依具體個案之臨床實務及相關事
    證等情綜合判定，有其相當之專業依據及標準，且涉及專門
    醫學。又衡酌強制戒治之目的，係為協助施用毒品者戒斷毒
    品之心癮及身癮，所為之一種保安處分類型，而該評估標準
    係適用於每一位受觀察、勒戒處分之人，具一致性、普遍性
    、客觀性。倘綜合判斷之結果，其所為之評估由形式上觀察
    ，無擅斷或濫權等明顯不當之情事，法院宜予尊重。
三、經查：
（一）抗告人於110年9月8日17時45分為警查獲前某時，在其女
      友位於臺中市北屯區松竹路之住處內，施用第二級毒品甲
      基安非他命1次；另於110年9月8日21時56分許為警採尿時
      往前回溯96小時內某時，在不詳地點，施用第一級毒品海
      洛因1次，經原審法院以110年度毒聲字第1566號裁定應送
      勒戒處所觀察、勒戒後，由法務部○○○○○○○○附設勒戒處所
      評分人員依照「有無繼續施用毒品傾向評估標準紀錄表」
      綜合判斷結果，認抗告人有繼續施用毒品傾向，據以製作
      「有無繼續施用毒品傾向證明書」，再經檢察官向原審法
      院聲請強制戒治獲准等情，有前揭觀察、勒戒裁定、證明
      書、評估表、原審法院111年度毒聲字第841號裁定在卷足
      參。上開綜合判斷結果，係該所具有相關專業知識經驗人
      士，在抗告人觀察、勒戒期間，依其本職學識就抗告人之
      前科紀錄與行為表現、臨床評估、社會穩定度等因素所為
      之綜合判斷，經科學驗證所得之結論。足徵上開證明書及
      評估標準紀錄表，係綜合個案之臨床實務及具體事證為評
      分，以判定抗告人有繼續施用毒品傾向，自形式上觀察，
      並無擅斷或濫權等明顯不當之情事，自得資為判斷抗告人
      有無繼續施用毒品傾向之證明。
（二）又毒品施用者因具有病患性犯人特質，對其施以觀察、勒
      戒或強制戒治之保安處分，旨在於幫助施用毒品者戒除毒
      癮，處分之性質非為懲戒行為人，而係為消滅其再次施用
      毒品之危險性，採以觀察、勒戒方式戒除其身癮，及以強
      制戒治方式戒除其心癮之措施，在評估有無繼續施用毒品
      傾向時，納入施用者此前之毒品等前案紀錄作為指標，可
      以反應施用毒品歷史紀錄，其是否能遵守法律規範的性格
      ，以及脫離毒品影響之可能性，且通案列計一致但比重不
      同之分數（毒品犯罪相關司法紀錄每筆5分，其他犯罪相
      關紀錄每筆2分，各自上限10分之限制)，再為個案上之統
      計與分數加總，最後得出有繼續施用毒品傾向之結論而認
      施用者有強制戒治之必要，有其本質考量及合理之關連性
      ，且受評估者之毒品犯罪或其他犯罪相關前科紀錄，客觀
      上反應出其沾染毒品之種類、時間、毒癮程度、行為態樣
      、外在影響環境、可能誘發其他犯罪等情狀，自足以作為
      評估其是否有繼續施用毒品傾向之標準，故將該等司法紀
      錄列為評分項目，並無不當。況「有無繼續施用毒品傾向
      評估標準紀錄表」內項目之評價及計分方式，應屬法務部
      所屬矯正機關針對各項動態及靜態因子審慎考量，再細分
      出之評量依據，乃落實禁絕毒害之刑事政策所必要，無論
      其評量項目及計分標準是否合宜，既係一體適用於全體受
      處分人，究非單獨針對抗告人個人所為之差別待遇，自不
      得率指評分結果與有無繼續施用毒品之傾向欠缺關聯性，
      或謂其對於抗告人有失公平而有應撤銷原審裁定之情形。
      由此可知，上開評定結果將毒品以外之「其他犯罪相關紀
      錄」、濫用菸、酒、檳榔等物質，及包括重度違規、輕中
      度違規、持續於所內抽菸等「所內行為表現」等項目納為
      評分標準，係有其正當性及合理性，且已透過設定分數上
      限避免有過苛之情形，並一體適用於全體受處分人。抗告
      人質疑其所犯贓物案件及在所抽菸等情均予列入評分，已
      有考量微罪及一罪兩判等疑慮，恐係徒憑一己之說詞任意
      詮釋評分基準之妥當性，而忽略上述評估標準乃權責機關
      依據臨床實務及專業知識所擬定，自有未洽，要無足採。
（三）至於評估標準紀錄表關於「首次毒品犯罪年齡」，係以「
      20歲以下」、「21-30歲」、「31歲以上」作為給分之區
      別，並無抗告意旨所稱「18歲以下」之分類。而在「臨床
      綜合評估」項目中，係以「病識感、動機、態度、就醫意
      願」等觀察結果，區分為「正常」、「極輕」、「輕度」
      、「中度」、「偏重」、「重度」、「極重」而有不同之
      配分，就此部分應係精神醫療團隊參考個案於問診治療活
      動及資料收集時所表現之合作態度、情緒狀態、病識感等
      ，綜合判斷所得之結論，涉及專業人員之長期觀察、記錄
      與評估，本院自應予以尊重，非可率謂其失諸公允或有何
      不當。又關於抗告人之工作情形，既已載明其係在飲料店
      兼職，應係基於現有個人基本資料所為認定，難認有何不
      實。抗告人徒執己見認為此一項目認定有誤，卻未能提出
      充分事證以佐其說，自非可取。退步言之，即令認為抗告
      人所言非虛，而將兼職工作之評分2分扣除，其靜態因子
      及動態因子得分合計仍達65分，亦無從動搖前揭評估結論
      或法院所為之裁定，併予敘明。
（四）綜上所述，原審法院因認檢察官之聲請為有理由，依毒品
      危害防制條例第20條第2項規定，裁定抗告人令入戒治處
      所施以強制戒治，其期間為6個月以上，至無繼續強制戒
      治之必要為止，但最長不得逾1年，經核並無不合。抗告
      人仍執前詞提起抗告，指摘原裁定不當，為無理由，應予
      駁回。
四、據上論結，應依刑事訴訟法第412條，裁定如主文。
中　　華　　民　　國　　111 　年　　9 　　月　　13　　日
          刑事第十二庭     審判長法　官  張  國  忠    
　　　　　　      　　　 　　    法　官  陳      葳 
　　　　　　　　　       　　　  法　官  高  文  崇
上列正本證明與原本無異。
不得再抗告。
　　　　　　　　　　　　   　　  書記官  施  耀  婷 
　　　　　　　　　　　　　　　　 
中　　華　　民　　國　　111 　年　　9 　　月　　13　　日